臺灣士林地方法院民事判決　　　　　　　　93年度訴字第99號
原　　　告　甲○○
訴訟代理人　王中平律師
　　　　　　丙○○
被　　　告　己○○
　　　　　　丁○○○
兼前二人共同
訴訟代理人　戊○○
當事人間清償借款事件，本院於民國94年3 月16日言詞辯論終結
，判決如下：
    主  文
被告戊○○、丁○○○應連帶給付原告新台幣壹佰拾萬元，及
自民國八十八年四月十七日起至清償日止，按年息百分之五計算
之利息。
被告己○○、丁○○○應連帶給付原告新台幣捌拾捌萬元，及自
民國八十八年四月十七日起至清償日止，按年息百分之五計算之
利息。
訴訟費用由被告戊○○、丁○○○連帶負擔十分之六；餘由被告
己○○、丁○○○連帶負擔。
本判決第一項於原告以新臺幣肆拾萬仟佰拾元為被告
戊○○、丁○○○供擔保後，得假執行；但被告戊○○、丁○○○如以新臺幣壹佰拾萬元為原告預供擔保，得免為假執行。
本判決第二項於原告以新臺幣貳拾玖萬仟佰拾元為被告
己○○、丁○○○供擔保後，得假執行；但被告己○○、丁○○○如以新臺幣捌拾捌萬元為原告預供擔保，得免為假執行。
    事實及理由
一、原告主張：被告戊○○、己○○於民國85年間，陸續經由訴
    外人乙○○，分別向原告借款本金新台幣（下同）1,300,00
    0 元、900,000 元，二人並簽發金額總計2,300,000 元之支
    票數紙，作為日後償還本息之來源。詎除被告己○○於85年
    8 月13日償還20,000元外，所欠本金餘款2,180,000 元（戊○○部分1,300,000 元、己○○部分880,000 元），屆期均
    未償還，而由被告背書交付之2,300,000 元支票，屆期提示
    竟退票。嗣於87年10月17日，被告為取回置於原告處擔保之
    不動產權狀正本，邀同被告丁○○○為連帶保證人，由被告
    戊○○、己○○簽立切結書確認向原告借款未還之本金共2,
    180,000 元，然迄今仍未償還，為此依消費借貸及連帶保證
    之法律關係，請求被告等清償借款。又被告一再否認原告為
    消費借貸契約之貸與人，並稱其等係向乙○○借款，如鈞院
    亦認乙○○始為本件之借款人，則乙○○亦已將此借款債權
    讓與原告，原告於言詞辯論程序中通知被告，已生債權讓與
    之效力，故原告自得請求被告清償借款等語，原告並聲明：
    （一）被告戊○○、丁○○○應連帶給付原告新台幣1,300,
          000 元，及自88年4 月17日起至清償日止，按年息百
          分之5 計算之利息。
    （二）被告己○○、丁○○○應連帶給付原告新台幣880,00
          0 元，及自88年4 月17日起至清償日止，按年息百分
          之5計算之利息。
    （三）原告願供擔保請准宣告假執行。
二、被告則以：被告戊○○、己○○、丁○○○並未向原告借款
    或保證，被告戊○○實係於85年間，因生意資金週轉所需，
    而向原告之公公即訴外人乙○○借貸，被告戊○○與訴外人
    乙○○並於87年10月17日會算借款金額為1,105,000 元，因
    被告戊○○擬再向訴外人乙○○加借1,000,000 元，故切結
    書上始會記載借款金額2,180,000 元，然事後因乙○○並未
    依切結書交付1,000,000 元借款，始在87年10月20日改立借
    條，金額為1,105,000 元，且依該借條所示，被告丁○○○
    不負連帶保證之責。且就對訴外人乙○○之借款債務，被告
    己○○於92年11月21日已清償300,000 元，且被告己○○亦
    92年11月28日交付訴外人乙○○4 件珠寶合計647,000 元，
    故總計業已清償947,000 元，故本件原告並非真正債權人，
    縱認其為債權人，被告業已清償947,000 元，故原告之請求
    並無理由等語，資為置辯。被告並聲明：
    （一）原告之訴駁回。
    （二）如受不利判決，願供擔保請准免為假執行。
三、原告主張被告己○○、戊○○分別向其借款，並由被告丁○○○為連帶保證人等情，固據原告提出87年10月17日切結書
    、支票為證，惟被告就系爭切結書形式真正固不爭執，惟辯
    稱實際貸與人並非原告，而係訴外人乙○○，故本件首應審
    究者為系爭借貸契約之貸與人究為原告或訴外人乙○○？經
    查：
（一）按稱消費借貸者，謂當事人一方移轉金錢或其他代替物之
      所有權於他方，而約定他方以種類、品質、數量相同之物
      返還之契約。民法第474條第1 項定有明文，又當事人主
      張有金錢借貸關係存在，須就其發生所須具備之特別要件
      即金錢之交付及借貸意思表示互相一致負舉證之責任，若
      僅證明有金錢之交付，未證明借貸意思表示互相一致者，
      尚不能認為有金錢借貸關係存在（最高法院 81年度台上
      字第2372號判決要旨參照）。故原告主張與被告己○○、
      戊○○間有消費借貸契約存在，既為被告己○○、戊○○
      所否認，依法自應由原告就此負舉證之責。
（二）本件原告雖主張依被告不否認形式真正之87年10月17日切
      結書內容所示，其上載明「立切結書人己○○戊○○共同
      經由乙○○先生經手借款．．．」，且乙○○亦具名為連
      帶保證人以觀，應可認訴外人乙○○非借款人云云，惟查
      系爭切結書乙○○雖簽名於連帶保證人欄，惟切結書亦未
      載明借款人姓名，故已難憑此逕認原告即為借款人。且依
      被告戊○○所述，其於84年間因生意資金週轉而向訴外人
      乙○○借款，而原告亦不否認相關借款係於84、85年間即
      已交付被告己○○、戊○○，故借貸契約之貸與人為何人
      ，自應依借貸當時形成借貸合意之主體為斷。本件證人乙○○到庭證述：「．．．是被告（指被告戊○○）和其父
      親（指被告己○○）向我借錢，當時因我沒有錢，所以向
      原告調錢，當時原告尚未嫁入我家，是八十五年的時候，
      戊○○借1,300,000 元，己○○借900,000 元，後來己○○有還20,000元，所以剩2,180,000 元，先前是開支票，
      到87年才寫切結書」、「他們不知道（指錢從那裡來），
      我事後也沒有跟他們說」等語，是可知乙○○於交付借貸
      款之84、85年間，從未告知被告己○○、戊○○貸款人另
      有其人，且依被告戊○○所述借款交付、利息約定、擔保
      票據之簽發、及交付土地權狀等事宜，均係直接與乙○○
      接洽處理等情以觀，系爭借款之合意，顯係存在與被告己○○、戊○○與證人乙○○之間，雖證人乙○○稱其資金
      不足，故向原告調錢云云，惟查消費借貸契約雖為要物契
      約，然貸與人非必須為借貸款之所有人，故向第三人借款
      後再以己身名義出借他人，並無妨其與該他人消費借貸契
      約之成立，本件交付被告己○○、戊○○之借貸款，縱認
      係乙○○向原告調借，惟以乙○○於交付借款時均未向被
      告己○○、戊○○表明其係代理原告出借，且相關借貸條
      件及約定，均由乙○○與被告己○○、戊○○議定，足認
      系爭消費借貸契約應係存在於乙○○與被告己○○、戊○○之間，若乙○○交付之借款確係向原告調借，亦僅係原
      告與乙○○間存有另一消費借貸契約之問題，並不會使原
      告直接與被告己○○、戊○○成立消費借貸契約，故被告
      己○○、戊○○所辯乙○○始為消費借貸契約之借款人，
      應堪採信。
（三）至於系爭切結書，乃於消費借貸後書立，證人乙○○除欲
      以切結書確認借款金額及邀同被告丁○○○連帶保證外，
      是否欲藉此向被告己○○、戊○○表明借款資金之來源，
      故始有「經手借款」之說，不得而知，惟被告己○○、戊○○於借款時，主觀上既係認定貸與人為乙○○，客觀上
      亦係與乙○○議定借貸條件而達成合意，而乙○○親自處
      理貸款事宜，亦未告知被告己○○、戊○○另有貸與人，
      則原告顯非系爭消費借貸之主體，是以原告主張其為債權
      人，尚難憑採。
四、又被告抗辯系爭借款本金，非為原告所稱之2,180,000 元，
    實際僅有1,105,000 元云云，經查：
（一）原告主張乙○○分別於84年11月6 日、84年11月10日、84
      年11月11日、85年1 月5 日、85年1 月8 日，交付600,00
      0 元（被告己○○所借）、600,000 元（被告戊○○所借
      ）、300,000 元（被告戊○○所借）、300,000 元（被告
      己○○所借）、400,000 元（被告戊○○所借）與被告己○○、戊○○等情，雖為被告所否認，然乙○○歷次均以
      現金交付借貸款等情，為被告所不爭執，且原告所提出被
      告己○○、戊○○簽發或背書之支票，扣除展期換票部分
      及利息100,000 元，其支票總金額為2,200,000 元，與原
      告主張各次借款金額相符，被告亦不否認原告所提出之支
      票、客票均係其等向乙○○借款時簽發、背書或交付，故
      原告所主張之被告己○○、戊○○向乙○○借款金額共2,
      200,000 元，即被告己○○部分900,000 元、被告戊○○
      部分1,300,000 元，非無依據，被告雖辯稱乙○○交付之
      借款與票據金額並不相同云云，惟被告既簽發票據供作為
      借款之用，借款金額與票據金額依常情應屬一致，被告縱
      係需款恐急，亦無可能同意借款1,105,000 元而簽發2,20
      0,000 元支票與乙○○之理，況乙○○並非以借貸為業，
      其與被告丁○○○為兄妹，而被告己○○、戊○○分別為
      被告丁○○○之配偶及兒子，均為近親，被告戊○○學歷
      亦有高中程度，當不至於未取得相當借款，而一再簽發票
      據交付乙○○，故被告己○○、戊○○所辯借款金額僅1,
      105,000 元云云，已難遽信。
（二）次查，被告己○○、戊○○除交付乙○○前揭票據外，另
      於87年10月17日簽立切結書，依切結書所載其尚積欠之本
      金為2,180,000 元，即原2,200,000 元借款扣除被告己○○清償之20,000元。如被告己○○、戊○○所述借款總額
      僅1,105,000 元，其又因何除簽發票據外，於數年後書立
      切結書再次確認借款本金仍有2,180,000 元？被告雖辯稱
      當時係因要向乙○○再借貸1,000,000 元，故切結書才寫
      2,180,000 元云云，然切結書之內容並未提及再借1,000,
      000 元情事，已難認有此事實，且被告亦自承並未取得1,
      000,000 元借款，故被告所辯係為再借1,000,000 元而簽
      立切結書云云，尚難憑信，而被告己○○、戊○○向乙○○借款金額2,200,000 元，除提出前述相近金額之支票外
      ，復經被告書立切結書確認尚有本金2,180,000 元未還，
      則被告事後否認，應難採信。
（三）又被告己○○、戊○○抗辯借款金額僅1,105,000 元，無
      非以被告己○○、戊○○於87年10月20日所書立之借條為
      據，並主張因乙○○未依約再借1,000,000 元，故始於87
      年10月20日再立借條確認借款為1,105,000 元云云，然依
      87年10月20日之借條以觀，未能看出其有變更或取代87年
      10月17日切結書之文義，故被告所辯借條係取代切結書而
      簽立，尚難採信。且查，切結書中2,180,000 元明載為「
      積欠本金」，與借條中1,105,000 元則稱為「代支付款」
      ，已有不同，且借條中明示所謂代支付款乃自85年9 月13
      日起至87年10月20日之會算，而被告已自承借款於84、85
      年間交付完畢，故85年至87年間應無新的借款債務發生，
      而被告亦不否認其向乙○○借款有利息之約定，惟未能提
      出付息之證明，再參酌借條附註欄記載有「．．．二、再
      自87年11月起88年4 月16日止之原借款利息暫請再代協助
      負擔1/2 ，餘1/2 由立條負擔。．．．」等語，及同日被
      告簽署之備忘錄亦均係議定乙○○代被告支付之貸款利息
      應如何清償以觀，原告主張此所謂「代支付款」，實係系
      爭借款之利息會算，應堪採信，而乙○○或因另有資金來
      源，故始將利息稱為代支付款，是系爭借條之金額1,105,
      000 元，應非本件消費借貸之待償本金，是以被告辯稱借
      條金額始為借貸金額云云，尚不足採。
（四）綜上，被告己○○、戊○○向乙○○借款，各餘本金880,
      000 元、1,300,000 元未還，堪以認定，而被告丁○○○
      依87年10月17日之切結書，同意就此部分債務負連帶保證
      之責，亦有該切結書附卷可稽，故被告己○○、丁○○○
      應連帶給付乙○○880,000 元；被告戊○○、丁○○○應
      連帶給付乙○○1,300,000元，堪以認定。
五、按債權之讓與，非經讓與人或受讓人通知債務人，對於債務
    人不生效力。但法律另有規定者，不在此限。民法第297 條
    第1 項定有明文。本件原告主張，如被告否認向原告借款，
    且認原告非為系爭消費借貸契約之貸與人，則原告亦已自乙○○處受讓系爭債權，仍得請求被告清償借款等語，經查：
    原告已於本院94年3 月16日言詞辯稱程序中，以言詞通知被
    告債權轉讓情事，並經記明筆錄，且就系爭消費借貸相關之
    支票、切結書、借條，亦均由原告提出於本件訴訟中主張權
    利，應可認原告主張債權轉讓屬實，是乙○○借與被告己○○、戊○○之借款，尚分別餘880,000 元、1,300,000 元，
    且未依前開切結書之約定，於88年4 月16日前清償已如前述
    ，而被告丁○○○為連帶保證人，故原告於受讓債權後，請
    求被告己○○、丁○○○；及被告戊○○、丁○○○連帶清
    償借款，應屬有據。被告雖辯稱已清償現金300,000 元及珠
    寶4 件647,000 元云云，然為原告否認，辯稱僅係清償利息
    等語，經查，依被告己○○、戊○○所提出之借條，實際並
    非乙○○於簽立時，另借予被告等金錢，而係結算其先前借
    款被告所應負擔之利息，前經認定，而依該借條所示，至87
    年10月20日止，被告己○○、戊○○所欠之利息債務已達1,
    105,000 元，被告戊○○雖主張至87年均有付息，然未舉證
    以實其說，尚難遽採，按清償人所提出之給付，應先抵充費
    用，次充利息，次充原本。民法第323 條定有明文，故被告
    己○○、戊○○前開給付，尚不足清償87年10月20日前之利
    息1,105,000 元，是以被告抗辯已清償本金云云，為無足採
    。
六、從而，原告依消費借貸及連帶保證之法律關係，請求被告己○○、丁○○○連帶給付880,000 元；被告戊○○、丁○○○連帶給付1,300,000 元，及均自88年4 月17日起至清償日
    止，按年息百分之5 計算之利息，為有理由，應予准許。
七、兩造陳明願供擔保請為宣告假執行或免為假執行，經核均與
    規定相符，爰分別酌定相當之擔保金額予以宣告。
八、因本案事證已臻明確，兩造其餘主張陳述及所提之證據，經
    審酌後於判決結果無影響，毋庸詳予論述，附此敘明。
九、據上論結，原告之訴為有理由，依民事訴訟法第78條、第39
    390 條第2 項、第392 條，判決如主文。
中　　華　　民　　國　　94　　年　　4 　　月　　 8  　日
                  民事第一庭  法  官  劉穎怡
以上正本證明與原本無異。
如對本判決上訴須於判決送達後20日內向本院提出上訴狀。
中　　華　　民　　國　　94　　年　　4 　　月　　12　　日
                              書記官  陳玉敏
